【裁判字號】    97,重家上,27
【裁判日期】    990414
【裁判案由】    回復繼承權
【裁判全文】
臺灣高等法院民事判決                97年度重家上字第27號
上  訴  人  丙○○
訴訟代理人  陳文正律師
上  訴  人  己○○
            庚○○
上  三  人
訴訟代理人  張玉希律師
被 上訴 人  丁○○
            戊○○
            乙○○○
上  三  人
訴訟代理人  何啟熏律師
上列當事人間回復繼承權事件，上訴人對於中華民國97年9月30
日臺灣桃園地方法院96年度重家訴字第2號第一審判決提起上訴
，本院於99年3月31日言詞辯論終結，判決如下：
    主  文
上訴駁回。
第二審訴訟費用由上訴人負擔。
    事實及理由
一、被上訴人起訴主張：被上訴人丁○○（民國42年5月31日出
    生）、戊○○（39年1月30日出生）、乙○○○（36年7月6
    日出生，以下各稱丁○○、戊○○、乙○○○，合稱被上訴
    人）與上訴人丙○○（40年9月3日出生，下稱丙○○）之生
    父為劉培煆，生母為林密。劉培煆與兩造之被繼承人劉義芳
    （下稱劉義芳）為堂兄弟關係，2人感情甚篤，嗣因劉培煆
    罹患胃癌，林密無法同時照顧生病之劉培煆及上開4名年幼
    子女，而劉義芳復很喜歡乙○○○，乃有收養乙○○○之意
    思，於42年間先帶乙○○○至台北縣板橋市同住數月之久，
    以減輕林密之負擔。42年底，劉培煆病情加重，劉義芳遂將
    乙○○○帶回與家人團聚，自己亦留下與林密一同照顧劉培
    煆及其他子女。劉培煆於43年1月27日死亡，生前交待劉義
    芳要收養丙○○及被上訴人，並照顧林密。劉培煆死後，林
    密無法身兼父職，即與劉義芳同居，俾4名子女能得到扶養
    及照料。不久，劉義芳在台北市○○○路購置房屋，丙○○
    與被上訴人於43年9月1日隨同林密一同將戶口遷至台北市○
    ○○路，而林密與劉義芳並於44年9月20日結婚，婚後育有
    劉淑惠（45年10月5日出生，63年10月12日死亡）及上訴人
    己○○及庚○○（以下各稱己○○、庚○○）。嗣劉義芳於
    辦妥丙○○之收養登記後，雖屢催被上訴人辦理收養，惟因
    當時戊○○人在美國，劉義芳身體又不好，丁○○與乙○○
    ○乃決定等戊○○返台後再一同辦理，避免劉義芳舟車勞頓
    之苦。惟又因劉義芳常生病，戊○○無暇返台，致延宕迄今
    均未辦理收養登記。被上訴人雖未辦理收養登記，然被上訴
    人自7歲前劉義芳即有收養渠等之意思，且有扶養之事實，
    依74年6月3日修正前（下稱修正前）民法第1079條但書規定
    ，被上訴人均應為劉義芳之養子女，因此，劉義芳死後，於
    發喪訃文上，上訴人亦認同被上訴人分別以「孝男」及「孝
    女」身分列名。詎劉義芳所遺如原判決附表一所示之不動產
    ，上訴人竟於95年6月21日逕赴桃園地政事務所辦理繼承登
    記，其中編號1至4之不動產原為劉義芳單獨所有，被上訴人
    每人可繼承6分之1；另編號5至7之不動產，劉義芳原有之應
    有部分為3306分之996，被上訴人每人可繼承3306分之166。
    另就劉義芳所遺如原判決附表二所示金融機關之存款共計新
    台幣（下同）3,840,721元，被上訴人每人原得繼承640,120
    元，上訴人均已具領一空，顯已侵害被上訴人之繼承權及財
    產權，致被上訴人受有損害，上訴人復否認被上訴人之繼承
    權，爰依民法第184條、第185條及第1146條之規定訴請：（
    一）確認被上訴人對劉義芳如原判決附表一、二所示遺產有
    繼承權存在，應繼分各6分之1；（二）丙○○、己○○、庚
    ○○（以下合稱上訴人）應將如原判決附表一所示不動產於
    95年6月21日所為之繼承登記予以塗銷；（三）上訴人應將
    3,840,721元返還被上訴人及全體共有人等語。
二、上訴人則以：修正前民法第1079條但書規定應限縮解釋為被
    收養人未滿7歲，且無法定代理人時始能適用；又劉義芳於
    88年間僅向原法院聲請認可收養丙○○為養子，係基於傳承
    香火之考量，劉義芳並無收養被上訴人之意思，亦無自幼扶
    養被上訴人之事實。另劉義芳之銀行保險箱係乙○○○夥同
    戊○○、丁○○於劉義芳死後擅自開啟，劉義芳之遺囑仍在
    乙○○○手上，因對被上訴人不利，乃誑稱不在其手中。惟
    依被上訴人提出之存記，已明確載明「照遺書的比例分配」
    ，顯有該遺囑之存在，且該存記信封明確載明「交帶事項（
    參份）」，但被上訴人為掩飾其湮滅行為，乃將參份，改為
    壹份，僅提出1份，其餘2份則予以湮滅，核其所為，顯係故
    意隱匿遺囑，依民法第1145條第1項第4款規定，被上訴人自
    喪失繼承劉義芳遺產之權利等語置辯。
三、本件經原法院判決：（一）確認被上訴人對劉義芳如原判決
    附表一、二所示遺產有繼承權存在，應繼分各1/6；（二）
    上訴人應將原判決附表一所示不動產於95年6月21日所為之
    繼承登記予以塗銷；（三）上訴人應將3,840,721元返還被
    上訴人及其他全體共有人。上訴人不服原判決，上訴聲明為
    ：原判決廢棄，被上訴人於第一審之訴駁回。被上訴人答辯
    聲明：上訴駁回。
四、兩造不爭執之事項：（本院卷91至92頁、第110頁背面、第
    112至113頁）
（一）如原判決附表一、二所示之財產為劉義芳之部分遺產，不
      動產部分上訴人業已辦妥繼承登記，存款部分由上訴人占
      有中。
（二）劉義芳生前留有「存記」乙紙。
（三）丁○○及乙○○○結婚時，均由劉義芳擔任主婚人。
（四）丙○○與其配偶甲○○曾書寫信件與被上訴人及庚○○、
      己○○，其內容詳如原證16。
（五）劉義芳死亡後，送請擇日火葬時，係將丙○○夫妻及丁○
      ○夫妻之八字送請擇日。
（六）劉義芳之訃文中，被上訴人分別列名孝男及孝女。
（七）被上訴人及丙○○係劉培煆與林密同居時所生之子女，其
      後由劉培煆認領。
（八）劉義芳於44年9月20日與林密結婚，當時丁○○2歲5個月
      ，戊○○5歲8個月，徐劉淑煌8歲2個月。
（九）林密於85年1月9日死亡，死亡前未曾將被上訴人及丙○○
      出養劉義芳。
（十）劉義芳於88年12月9日收養丙○○，雙方成立收養契約，
      並經原法院以88年度養聲字第579號裁定認可之形式不爭
      執。
（十一）劉義芳於95年4月17日死亡，死亡前從未以書面或向法
        院聲請收養被上訴人。
（十二）原證1至4戶籍謄本之形式、實質真正不爭執；原證5訃
        文影本之形式真正不爭執；原證6至8之形式、實質真正
        不爭執；原證9至13及15形式上真正不爭執。
五、本件爭點：（本院卷第110頁背面）
（一）程序方面：
      上訴人於本院主張被上訴人喪失繼承權是否符合民事訴訟
      法第447條第1項第3、6款規定？
（二）實體方面：
  １、修正前民法第1079條但書規定是否限於被收養人未滿7歲
      且無法定代理人時始能適用？
  ２、劉義芳有無收養被上訴人之意思，及自幼撫養被上訴人之
      事實？
  ３、如認上訴人於本院主張被上訴人喪失繼承權符合民事訴訟
      法第447條第1項第3、6款之規定，則被上訴人是否喪失繼
      承權？
      爰分別述之如下：
（一）程序方面：
      上訴人於本院主張被上訴人喪失繼承權是否符合民事訴訟
      法第447條第1項第3、6款規定？
  １、按「當事人不得提出新攻擊或防禦方法。但有下列情形之
      一者，不在此限：……三、對於在第一審已提出之攻擊或
      防禦方法為補充者。……六、如不許其提出顯失公平者。
      」民事訴訟法第447條第1項第3、6款分別定有明文。
  ２、上訴人主張：其於本院主張被上訴人有民法第1145條第1
      項第4款規定之情事，合於民事訴訟法第447條第1項第3、
      6款規定等語，雖為被上訴人所否認。惟查：上訴人於原
      法院審理即曾主張劉義芳遺囑係在乙○○○手中等語，有
      原法院96年10月26日言詞辯論筆錄可憑（原審卷第93頁）
      ，足見，上訴人主張被上訴人有民法第1145條第1項第4款
      之情事，非係於本院始提出之新主張，而係就其於原法院
      所為之主張加以補充，且上開主張亦足以影響本件訴訟兩
      造之勝或敗，如不許上訴人於本院提出顯失公平，經核與
      民事訴訟法第447條第1項第3、6款規定相符，應予准許。
（二）實體方面：
  １、修正前民法第1079條但書規定是否限於被收養人未滿7歲
      且無法定代理人時始能適用？
      按關於親屬之事件，在民法親屬編修正前發生者，除民法
      親屬編施行法有特別規定外，不適用修正後之規定。又收
      養子女，應以書面為之。但自幼撫養為子女者，不在此限
      ，民法親屬編施行法第1條後段及修正前民法第1079條分
      別定有明文。而民法親屬編施行法就民法第1079條於74年
      6月3日修正後之規定，並無特別規定適用修正前發生之親
      屬事件，本件自應適用修正前發生當時之規定。又修正前
      之民法第1079條第1項所謂「自幼」，係指未滿7歲；「撫
      養」則指以有收養他人之子女為自己之子女之意思養育在
      家而言；民法修正前之收養子女，如係自幼撫養為子女者
      ，並非要式行為，既不以將原報戶籍塗銷，辦妥收養登記
      為生效之要件，法律亦未明定應得生父母之同意，祇須有
      自幼撫養之事實，並有以之為子女之意思即可成立（司法
      院35年院解字第3120號解釋、大理院5年上字第1123號解
      釋及最高法院55年台上字第2188號判決意旨參照。）至修
      正前民法第1079條但書規定是否限於被收養人無法定代理
      人時始能適用，上訴人雖引用學者見解為據主張：如子女
      有父母時，即使未滿7歲，仍應書面契約成立收養關係，
      無上開但書之適用等語。依上訴人之上開主張固可避免偷
      抱他人年幼子女，經一段撫養事實，即能成立親子關係之
      弊，然修正前民法第1079條但書規定，應否為如上之限縮
      解釋，因本件並無上訴人所主張上開流弊之情事，且參諸
      修正前民法第1079條所規定之收養形式要件頗為簡單，係
      採所謂當事人放任主義，修正前民法第1079條但書就此部
      分亦無就未滿7歲之人須無法定代理人之限縮規範，從而
      ，本院認修正前民法第1079條但書規定應不以被收養人未
      滿7歲且無法定代理人時始能適用，以符當時立法原意。
  ２、劉義芳有無收養被上訴人之意思，及自幼撫養被上訴人之
      事實？經查：
    (1)徐劉淑煌、戊○○、丁○○各係於36年7月6日、39年1月
      30日、42年5月31日出生，有戶籍謄本可按（原審卷第14
      至15頁），於44年9月20日劉義芳與林密結婚時，分別為
      8歲2個月、5歲8個月及2歲5個月，此為兩造所不爭執。就
      被上訴人與劉義芳同住緣由及相處情形，據證人即兩造之
      舅媽陳林蔥於原審證稱：「（問：你結婚後有與林密一
      起住？）結婚後1年，林密搬到我家對面住，那時她的先
      生是劉培煆，劉義芳後來也搬過來跟他們一起住，他什麼
      時候搬過來的，我不記得，後來他們3個人同時搬走，劉
      義芳搬去板橋，林密他們搬到別的地方去，當時有4個小
      孩，老大4、5歲的時候開始去跟劉義芳住，老大於2、3歲
      的時候就叫劉義芳爸爸，劉義芳也有說過要收養老大為他
      的養女，我有親耳聽過好幾次，林密跟劉培煆也有說老大
      要給劉義芳收養，之後劉培煆過世後，劉義芳就跟林密一
      起住，一起照顧小孩，劉培煆在他過世時有交待說，老大
      給劉義芳作女兒，剩餘3個小孩請他幫忙照顧。」、「（
      最近10年來你與劉義芳有談過收養這些小孩的事？）有談
      過，他有說過這些孩子都是他的小孩，他沒有跟我講到說
      ，要不要辦收養。」等語（原審卷第211、214頁）；另於
      本院審理時亦證稱：「……劉淑媓3、4歲時劉義芳說要收
      養劉淑媓為養女，劉淑媓的父母也同意，後來劉義芳與林
      密結婚後住在中山北路，我有去找過他們，至於幾次我不
      記得了。我到板橋劉義芳處有聽到劉義芳說要收養劉淑媓
      ，另外劉義芳也有稱其他孩子也都是他的，……」等語（
      本院卷第177頁），參諸陳林蔥係兩造之舅媽，與兩造
      之關係相當，就本件訴訟亦無任何利害關係，衡情應無故
      意偏頗迴護被上訴人之必要，是陳林蔥上開之證詞，應
      堪採信，則依陳林蔥上開之證言，足見徐劉淑煌於43年
      1月27日其生父劉培煆死亡前，斯時，徐劉淑煌僅6歲餘，
      即與劉義芳同住，劉義芳並有以其為養女之意思，而劉義
      芳亦曾向陳林蔥表示戊○○、丁○○亦為其子女，且均
      有自幼撫養被上訴人之事。
    (2)徐劉淑煌於57年10月27日結婚，其婚禮係由劉義芳擔任主
      婚人，另丁○○於66年10月30日結婚，婚禮亦係由劉義芳
      擔任主婚人，此亦為兩造所不爭執，並有喜帖影本1件及
      結婚證書影本2件可憑（原審卷第72至73頁、第95頁）。
      參諸我國結婚宴客儀式，均會邀請男女雙方父母擔任主婚
      人，徐劉淑煌、丁○○結婚時，均係由劉義芳擔任其等之
      主婚人，而徐劉淑煌、丁○○之生母林密則未列名主婚人
      ，可知，劉義芳係以父親之身分出席徐劉淑煌、丁○○之
      婚禮，亦見劉義芳確有視其等為子女之意思，否則，應由
      渠等之生母林密主持徐劉淑煌、丁○○之婚禮，始符常情
      。另劉義芳曾於94年11月22日授權徐劉淑煌代為辦理位於
      桃園市○○街23號1至4樓房屋之管理、租賃事宜，依該授
      權書載有授權人與代理人之關係為「父女」，有授權書可
      憑（原審卷第75頁），上訴人對該授權書上劉義芳之簽名
      不爭執，是縱認前開「父女」2字非劉義芳所親書，亦難
      因之即否認該授權書所載劉義芳與徐劉淑煌之關係。
    (3)依被上訴人提出兩造不爭執由劉義芳所親書「交帶（應係
      待字之誤）事項」之「存記」內容（除信封改成壹份及存
      記內容記載：以上資料是95年2006，2月2日以前為，上
      訴人有爭執外），其上載有「劉義芳名下１、……黃金5
      兩×6條=往生後子女陸名，給各壹條手尾紀念，黃金1K×
      16條＝16K及所有現款照遺書的比例分配」，有該存記信
      封暨存記可按（本院卷第129至130頁），觀諸上開文字前
      段載有「子女陸名」，而劉義芳之親生子女僅有己○○、
      庚○○，則劉義芳所稱之子女陸名，自係包括被上訴人3
      人及丙○○，至上開文字後段雖另載有：「黃金1K×16
      條＝16K及所有現款照遺書的比例分配」等語，惟該段文
      字僅係說明前開16K黃金及現款另依遺書比例分配，參諸
      該「存記」除上開記載外，另於第2至8點亦分別載有劉義
      芳名下之股票、銀行存款及不動產等，該等財產如何分配
      亦未加以載明，此外，再參以上訴人所提出乙○○○於95
      年5月30日寄予上訴人及戊○○、丁○○之桃園成功路郵
      局1412號存證信函所載意旨，劉義芳名下之不動產係由上
      訴人及乙○○○繼承，其餘金子、存款則係由兩造繼承，
      有上開存證信函可按（本院卷第122至127頁），足見，兩
      造均有繼承劉義芳名下財產之權利，惟繼承之標的各有所
      不同而已，是亦難僅依上開財產分割方式之不同，即否認
      劉義芳有收養被上訴人之意思。從而，應認劉義芳非僅有
      自幼收養被上訴人之意思，且於被上訴人成人後，仍未改
      變其意思。
    (4)丙○○係於88年12月9日與劉義芳訂立收養契約，並經原
      法院裁定認可，有原法院88年度養聲字第579號裁定可按
      （原審卷第102至103頁），嗣丙○○復與其配偶甲○○書
      寫信件與徐劉淑煌、丁○○、庚○○及己○○，依該書信
      所載，稱呼徐劉淑煌為「淑媓大姊」，並以「爸」稱呼劉
      義芳，內容則提及「我倆承接著兄弟姊妹的重擔」、「姊
      弟妹及外人不知」、「各位姊弟妹這樣對我倆夫妻公平嗎
      ？」、「為了不再有同樣的事情發生，請各位伸出手足之
      情」、「姊弟妹們，妳們如念在10年的歲月中，我倆所替
      各位的分憂，請各位往後是否能代勞……想必各位也想行
      行妳們的孝心了吧！因為爸也是近黃昏的人了。」等語，
      此有證人甲○○不爭執簽名真正與丙○○共同具名之書信
      可憑（原審卷第166至167頁、本院卷第176頁），倘依上
      訴人之主張，劉義芳除親生女庚○○、己○○外，僅有收
      養丙○○為養子之意思，則丙○○焉會於上開書信中稱呼
      徐劉淑煌為大姊，另稱丁○○為弟，且要求其等共盡身為
      劉義芳子女之扶養義務。況僅依丙○○於88年12月9日與
      劉義芳訂立收養契約，並向原法院聲請認可之事實，即排
      除劉義芳有收養被上訴人之意思，亦有可疑。又證人陳林
      蔥亦證稱：「（問：去年中秋時，丙○○有無打電話給
      你，他在電話中跟你說什麼？）有，他打電話跟我說，財
      產就分陸份，大家平均繼承，現在這樣他也很痛苦。」等
      語（原審卷第214頁），且劉義芳死亡後，送請擇日火葬
      時，係將丁○○夫妻、丙○○夫妻之八字以子媳身分送請
      擇日，而在劉義芳之訃文中，孝男欄列名「基洋、基洲」
      ，孝媳欄列名「甲○○、徐玲真」，孝女欄列名「淑煌（
      適徐）、淑玲（適賀榮）、淑琴（適楊）、淑敏（適女）
      」，亦為兩造所不爭執，並有「火葬日課」可憑（原審卷
      第71頁），益見劉義芳有收養被上訴人之意思，及自幼撫
      養被上訴人之事實。
    (5)至證人即丙○○之配偶甲○○於本院審理時雖證稱：「（
      問：劉義芳於88年時為何只收養丙○○1人？收養目的為
      何？）我公公本來的意思是4個人都不收養，我與我公公
      因緣很深，我公公什麼事都會告訴我，我公公告訴我劉培
      煆過世前交代要照顧4個孩子，因為膝下無子所以要收養
      丙○○，其他是屬於我公公堂兄的孩子，他並沒有要收養
      。收養目的就是傳承香火。」等語（本院卷第175頁背面
      ），惟甲○○係丙○○之配偶，與丙○○關係非淺，且與
      本件訴訟有法律上之利害關係，是甲○○之上開證言本院
      自難遽採。此外，上訴人復主張：劉義芳生前行事謹慎，
      有關遺產分配之事，曾就遺產稅累進計算法，記載：「子
      女扣除額40萬X3名=120萬」，若劉義芳生前有將被上訴人
      視為子女之意思，焉有註記「3名」而不註記「6名」之理
      ，足見劉義芳並無將被上訴人視為子女之意思等語。惟查
      上訴人前揭之主張固提出該計算法1紙為憑（本院卷第142
      頁），惟依該計算法所載內容，無非係針對遺產課稅情形
      所為之概算，而對於遺產稅之計算自係以登記為劉義芳之
      女及養子之上訴人（3名）為計算依據，乃係當然之理，
      此與劉義芳是否有收養被上訴人之意思，及自幼撫養被上
      訴人之事實，非有必然關係，故上訴人此部分之主張，仍
      不可採。
    (6)綜上，劉義芳於徐劉淑煌6歲前即有收養其為養女之意思
      ，並予以撫養之事實，另其於44年9月20日與林密結婚後
      ，並有收養戊○○、丁○○之意思，而加以撫養，斯時，
      戊○○、丁○○年方約5歲、2歲餘，自符合民法親屬編施
      行法第1條規定適用修正前民法第1079條第l項但書自幼撫
      養之要件，而成立收養關係。
  ３、如認上訴人於本院主張被上訴人喪失繼承權符合民事訴訟
      法第447條第1項第3、6款規定，則被上訴人是否喪失繼承
      權？
    (1)按「有偽造、變造、隱匿或湮滅被繼承人關於繼承之遺囑
      者，喪失其繼承權。」民法第1145條第1項第4款定有明文
      。次按當事人主張有利於己之事實者，就其事實有舉證之
      責任，民事訴訟法第277條前段定有明文，又主張法律關
      係存在之當事人，應就該法律關係發生所須具備之特別要
      件，負舉證之責任，至於他造主張有利於己之事實（變更
      或消滅之特別要件），則應由他造舉證證明（最高法院48
      年台上字第887號判例意旨參照）。
    (2)上訴人主張：劉義芳之銀行保險箱係乙○○○夥同戊○○
      、丁○○於劉義芳死亡後擅自開啟，劉義芳之遺囑仍在乙
      ○○○手上，因對其不利，乃誑稱不在其手中。惟依被上
      訴人提出之存記，已明確載明「照遺書的比例分配」，顯
      有該遺囑之存在，且存記的信封明確載明「交帶事項（參
      份）」，但被上訴人為掩飾其湮滅行為，乃將參份，改為
      壹份，僅提出1份，其餘2份則予以湮滅，核其所為，顯係
      故意隱匿遺囑，依民法第1145條第1項第4款規定，被上訴
      人自喪失繼承劉義芳遺產之權利等語。被上訴人辯以：依
      台灣桃園地方法院檢察署95年度偵字第17193號卷所載庚
      ○○曾先於警詢時表示劉義芳生前沒有分配遺產，嗣復表
      示劉義芳沒有留下遺囑。而己○○於警詢中亦表示劉義芳
      沒有預立遺囑。至丙○○於警詢中更表示因劉義芳臨時生
      病去世，所以沒有立下遺囑，足見，上訴人於上開偵查案
      件均表示劉義芳並無遺囑，茲上訴人於第二審始主張劉義
      芳留有遺囑，且遺囑遭乙○○○隱匿，並不實在等語。
    (3)經查：有關劉義芳生前是否立有遺囑乙事，業據上訴人於
      上開偵查案件分別陳稱：劉義芳未立有遺囑等語（上開偵
      查卷第15、27、60頁），業經本院調閱上開卷宗查明屬實
      ，是劉義芳生前是否立有遺囑，及如立有遺囑，該遺囑是
      否係由被上訴人隱匿等情，已有疑義。此外，上訴人復未
      能就其主張上開有利於己之事實加以舉證以實其說，則依
      上開(1)舉證責任分配原則之說明，上訴人上開之主張，自
      難遽採。
六、綜上所述，被上訴人依民法第184條、第185條及第1146條之
    規定訴請：（一）確認被上訴人對劉義芳如原判決附表一、
    二所示遺產有繼承權存在，應繼分各6分之1；（二）上訴人
    應將如原判決附表一所示不動產於95年6月21日所為之繼承
    登記予以塗銷；（三）上訴人應將3,840,721元返還予被上
    訴人及全體共有人，均有理由，應予准許。原法院判決被上
    訴人勝訴，於法並無不合。上訴意旨指摘原判決不當，聲明
    廢棄改判，為無理由，應予駁回。
七、本件事證已臻明確，兩造其餘之攻擊、防禦方法核與判決結
    果不生影響，爰毋庸一一論述，併此敘明。
八、據上論結，本件上訴為無理由，依民事訴訟法第449條第1項
    、第78條、第85條第1項前段，判決如主文。
中    華    民    國    99    年    4     月    14    日
                  民事第十二庭
                      審判長法  官  陳駿璧
                            法  官  李媛媛
                            法  官  陳邦豪
正本係照原本作成。
如不服本判決，應於收受送達後20日內向本院提出上訴書狀，其
未表明上訴理由者，應於提出上訴後20日內向本院補提理由書狀
（均須按他造當事人之人數附繕本）上訴時應提出委任律師或具
有律師資格之人之委任狀；委任有律師資格者，另應附具律師資
格證書及釋明委任人與受任人有民事訴訟法第466條之1第1項但
書或第2項（詳附註）所定關係之釋明文書影本。
中    華    民    國    99    年    4     月    14    日
                            書記官  李佳樺
附註：
民事訴訟法第466條之1（第1項、第2項）：
對於第二審判決上訴，上訴人應委任律師為訴訟代理人。但上訴
人或其他法定代理人具有律師資格者，不在此限。
上訴人之配偶、三親等內之血親、二親等內之姻親，或上訴人為
法人、中央或地方機關時，其所屬專任人員具有律師資格並經法
院認為適當者，亦得為第三審訴訟代理人。

司法院資訊處製作；財團法人民間司法改革基金會備份。
